臺灣高雄地方法院刑事判決　　　　　　　94年度易字第1258號
公　訴　人　臺灣高雄地方法院檢察署檢察官
被　　　告　黃素卿
上列被告因偽造文書等案件，經檢察官提起公訴（94年度偵字第
11035號），本院判決如下：
    主  文
黃素卿共同債務人於將受強制執行之際，意圖損害債權人之債權
，而處分其財產，處有期徒刑肆月，如易科罰金，以參佰元（即
新臺幣玖佰元）折算壹日。緩刑貳年。
    事  實
一、黃素卿為甲○○之妻，吳明端（起訴書誤載為吳明瑞）為甲
    ○○之弟。吳明端於民國85年間向新光人壽保險股份有限公
    司（下稱新光人壽公司）貸款新臺幣（下同）400 萬元債務
    ，由黃素卿擔任連帶保證人，與吳明端負連帶清償責任。嗣
    因吳明端未能如期清償，經債權人新光人壽公司向本院聲請
    對黃素卿核發支付命令，並經本院於89年3 月23日以89年度
    促字第19969 號案件核發支付命令，於同年5 月1 日確定在
    案，該支付命令與法院確定判決有同一效力，得為強制執行
    之執行名義。詎黃素卿為避免執行，竟於將受強制執行之際
    ，與甲○○（由檢察官另案偵辦）共同基於意圖損害新光人
    壽公司債權之犯意聯絡，於89年11月28日訂立贈與契約，由
    黃素卿將其所有位於高雄縣大寮鄉○○段904 地號土地及其
    上374 建號之4 層樓建物（門牌號碼高雄縣大寮鄉○○路20
    之31號）贈與甲○○，並於同日由甲○○委託吳明端向高雄
    縣大寮地政事務所辦理移轉登記而處分其財產，足以生損害
    於新光人壽公司之債權。
二、案經新光人壽公司告訴臺灣高雄地方法院檢察署檢察官偵查
    起訴。
    理  由
一、按被告以外之人（包括證人、鑑定人、告訴人、被害人及共
    同被告等）於審判外之陳述雖不符刑事訴訟法第159 條之1
    至之4 等4 條之規定，而經當事人於審判程序同意作為證據
    ，法院審酌該言詞陳述或書面陳述作成時之情況，認為適當
    者，亦得為證據；當事人、代理人或辯護人於法院調查證據
    時，知有刑事訴訟法第159 條第1 項不得為證據之情形，而
    未於言詞辯論終結前聲明異議者，視為有前項之同意，同法
    第159 條之5 定有明文。立法意旨在於傳聞證據未經當事人
    之反對詰問予以核實，原則上先予排除。惟若當事人已放棄
    反對詰問權，於審判程序中表明同意該等傳聞證據可作為證
    據；或於言詞辯論終結前未聲明異議，基於尊重當事人對傳
    聞證據之處分權，及證據資料愈豐富，愈有助於真實發見之
    理念，且強化言詞辯論主義，使訴訟程序得以順暢進行，上
    開傳聞證據亦均具有證據能力。本件告訴代理人丙○○於警
    詢中所為陳述，其性質屬傳聞證據，雖其未再於本院審理中
    為陳述，且查無符合同法第159 條之1 至之4 等前4 條之情
    形，惟其所為之上開警詢筆錄內容，業經本院審理時予以提
    示並告以要旨，且各經檢察官及被告表示意見，當事人已知
    上述筆錄乃傳聞證據，且均未於言詞辯論終結前對該等筆錄
    內容異議，依上開規定，其於警詢中之證言，本院審酌上開
    筆錄作成時，較無人情施壓或干擾，亦無不當取供之情形，
    認為以之作為本案之證據亦屬適當，是其於警詢中之證言自
    具有證據能力，先予敘明。
二、前揭被告黃素卿為吳明端擔任對新光人壽公司借款債務400
    萬元之連帶保證人，嗣吳明端未能如期清償債務，經債權人
    新光人壽公司向法院聲請對被告核發支付命令，該支付命令
    於89年5 月1 日確定等情，業據告訴代理人丙○○於警詢中
    指訴明確，並有借據1 紙、本院89年度促字第19969 號支付
    命令及支付命令確定證明書各1 份在卷可稽。而被告於89年
    11 月28 日與甲○○訂立贈與契約書，將其位於高雄縣大寮
    鄉○○段904 地號土地及其上374 建號之4 層樓建物（門牌
    號碼高雄縣大寮鄉○○路20 之31 號）贈與甲○○，並於同
    日前往大寮地政事務所辦理所有權移轉登記等情，亦有卷附
    贈與契約書、印鑑證明書、土地登記申請書及該建號建物登
    記謄本各1 份可按，均堪認屬實。被告於本院審理中雖亦坦
    承上情，惟矢口否認有何損害債權犯行，辯稱：伊不知道有
    支付命令就不能辦理移轉登記，伊沒有損害新光人壽公司債
    權之故意云云。經查：
（一）按債務人對於支付命令未於法定期間內合法提出異議者，
      支付命令與確定判決有同一之效力，民事訴訟法第521 條
      第1 項定有明文，法院依債權人聲請核發支付命令時，須
      將該條項意旨明確記載於支付命令內，此觀諸本件新光人
      壽公司聲請對被告核發之支付命令即明。而該支付命令已
      合法送達被告，並於89年5 月1 日確定一節，業經被告自
      承無誤，並有該支付命令確定證明書可稽，則該支付命令
      即與確定判決有同一效力，得作為強制執行之執行名義，
      債務人之財產因之有受債權人聲請法院強制執行之可能，
      以被告年紀非輕，智識健全，對此豈能諉為不知？況本件
      遭移轉登記建物前向銀行抵押貸款餘額尚未繳清，而貸款
      係由甲○○負責繳納，亦據被告自陳在卷，是被告已有向
      銀行抵押貸款相關經驗，若債務不能履行，房屋可能遭查
      封拍賣，被告自無不知之理。
（二）證人甲○○雖到庭證稱：因為當時與被告常有口角，才會
      想要將房屋要回來，吳明端叫我們去辦理贈與登記，我當
      時並不知道被告幫吳明端作保云云。然查，被告與甲○○
      為夫妻，婚後即同住，至今育有3 名子女，是夫妻感情應
      有相當基礎，且該房屋仍有貸款尚未繳清，雖登記於被告
      名下，但向來是由甲○○繳付，已由被告在庭陳明，則若
      雙方有口角爭吵，導致甲○○須將房屋移轉登記於自己名
      下，衝突應非細小，惟甲○○僅一再陳述與被告有口角，
      而究竟因何故發生如何之口角，卻未能具體說明，所言已
      值生疑。再者，被告應訊時就發生口角一事，並未正面答
      覆，僅陳稱「（問：既然已經收到法院支付命令，何以同
      意甲○○辦理贈與登記？）因為貸款都是甲○○在繳，對
      房子有權利」等語，與甲○○所證未盡相符，則甲○○上
      開所陳，自難採信。何況甲○○是否知悉被告為吳明瑞作
      保，與被告有無逃避執行、損害他人債權之犯意，係屬二
      事，無論如何，要難採為被告有利之認定。
（三）本件房屋贈與移轉登記係由吳明端向甲○○提議，業經證
      人甲○○證述明確，而房屋移轉登記確經被告同意，亦有
      被告到庭供明在卷，再移轉登記事宜，係委託吳明端辦理
      ，有卷附大寮地政事務所土地登記申請書1 份載明無誤，
      參以吳明端對新光人壽公司未能如期清償債務，被告又已
      合法收受本院支付命令，財產可能將受查封拍賣，殆可預
      見，被告為避免執行，遂將名下建物贈與甲○○，意圖損
      害債權人新光人壽公司甚明。本件事證明確，被告意圖損
      害債權人之債權，而處分其財產，堪以認定，自應依法論
      科。
三、核被告所為，係犯刑法第356 條債務人於將受強制執行之際
    ，意圖損害債權人之債權，而處分其財產罪。被告與甲○○
    就本件犯行互有犯意聯絡及行為分擔，均為共同正犯。甲○
    ○雖無債務人身分，但以共同聯絡之意思，參與被告意圖損
    害他人債權，而處分其財產之行為，依刑法第31條第1 項，
    應以共犯論。公訴意旨雖認被告與甲○○虛偽訂立上開建物
    贈與契約書，並向地政事務所辦理移轉登記，係另犯刑法第
    214 條使公務員將不實事項登載於其職務上所職掌之公文書
    罪嫌等語。惟按：「稱贈與者，謂當事人約定，一方以自己
    之財產無償給與他方，他方允受之契約」民法第406 條定有
    明文。申言之，贈與契約以雙方意思表示合致為要素，即一
    方有將財產無償給與他方之意思表示，經他方允受，契約即
    為成立，至雙方訂立契約之動機或目的為何，在所不問，如
    未違反公序良俗或法律強制禁止規定，契約自屬有效成立。
    本件被告於將受強制執行之際，為避免執行，意圖損害債權
    人之債權，乃將其名下建物贈與甲○○，已認定如上，是被
    告確有將其名下建物贈與甲○○之真意，且該贈與之意思表
    示經甲○○允受，該贈與契約即已有效成立。至雙方訂立該
    贈與契約固係為避免執行，意圖損害債權人之債權，惟此乃
    雙方訂約之動機，雖該動機並非純正，但仍無礙於該贈與契
    約之效力甚明，公訴意旨認該契約係被告與甲○○通謀虛偽
    訂立而屬無效，容有誤會。據此，被告被訴涉犯使公務員登
    載不實罪不能成立，本應就此部分為無罪判決，惟公訴意旨
    認此部分如成立犯罪，與前開論罪部分有牽連犯之裁判上一
    罪關係，爰不另為無罪之諭知，附此敘明。本院審酌被告為
    他人連帶作保，本應仔細斟酌，並承受償債風險，竟於收受
    法院支付命令後，於將受強制執行之際，圖免執行，將財產
    贈與他人，損害債權人之債權，且犯後未能坦白認錯，行為
    尚值非議；惟被告並無任何前科紀錄，有卷附臺灣高等法院
    被告前案紀錄表可按，素行尚佳等一切情狀，量處如主文所
    示之刑，並諭知易科罰金之折算標準，以資懲儆。再查，本
    件被告家庭除甲○○外，尚有婆婆1 人、子女3 人，而所處
    分之財產為其一家生活居住處所，乃為避免遭債權人聲請法
    院強制執行，衡情尚非無因，且其並無前科紀錄，素行尚佳
    ，已見前述，參以本件被告犯後，已於94年8 月4 日將該房
    地移轉登記回復為被告所有，有該建物及土地登記謄本各1
    份在卷足憑，雖不影響犯罪之成立，但債權人可能所受損害
    已得平復，是被告僅因一時失慮，致罹本件刑章，其經此偵
    審程序及科刑之宣告，應知所警惕，信無再犯之虞，本院因
    認所宣告之刑以暫不執行為適當，爰併予宣告緩刑2 年，以
    啟自新。
據上論斷，應依刑事訴訟法第299 條第1 項前段、刑法第28條、
第356 條、第31條第1 項、第41條第1 項前段、第74條，判決如
主文。
本案經檢察官乙○○到庭執行職務。
中　　華　　民　　國　　94　　年　　10　　月　　19　　日
                  鳳山刑事第2 庭  審判長法　官  邱明弘
                                        法  官  廖建瑜
                                        法  官  李嘉益
以上正本證明與原本無異。
如不服本判決，應於收受送達後10日內向本院提出上訴書狀。
中　　華　　民　　國　　94　　年　　10　　月　　19　　日
　　　　　　　　　　　　　　　　　　　　書記官  呂怜勳
附錄本案論罪科刑法條：
中華民國刑法第356條
(損害債權罪)
債務人於將受強制執行之際，意圖損害債權人之債權，而毀壞、
處分或隱匿其財產者，處2 年以下有期徒刑、拘役或500 元以下
罰金。
